【裁判字號】    99,訴,421
【裁判日期】    990812
【裁判案由】    違反戶籍法
【裁判全文】
臺灣高雄地方法院刑事判決               99年度訴字第421號
公  訴  人  臺灣高雄地方法院檢察署檢察官
被      告  甲○○
            庚○○
上  一  人
選任辯護人  蔡祥銘律師
            蔡晉祐律師
上列被告因偽造文書等案件，經檢察官提起公訴（98年度偵字第
33580 號），及追加起訴（99年度偵字第1333號），本院判決如
下：
    主  文
甲○○犯侵占遺失物罪，處罰金新臺幣伍仟元，如易服勞役，以
新臺幣壹仟元折算壹日；又共同犯如附表一所示之伍罪，各處如
附表一所示之刑及宣告之從刑；又幫助犯詐欺取財罪，處有期徒
刑參月，如易科罰金，以新臺幣壹仟元折算壹日。應執行有期徒
刑貳年，如易科罰金，以新臺幣壹仟元折算壹日。附表一所示偽
造之署押、印文，及附表二編號一至三所示之物，均沒收。
庚○○共同犯如附表一所示之伍罪，各處如附表一所示之刑及宣
告之從刑；又幫助犯詐欺取財罪，處有期徒刑貳月，如易科罰金
，以新臺幣壹仟元折算壹日。應執行有期徒刑壹年陸月，如易科
罰金，以新臺幣壹仟元折算壹日。緩刑參年。附表一所示偽造之
署押、印文，及附表二編號一至三所示之物，均沒收。
    事  實
一、甲○○意圖為自己不法之所有，基於侵占遺失物之故意，於
    民國98年1 月間某日上午9 時許，在高雄市左營區○○○○
    街上拾獲乙○○於97年10月9 日所遺失之皮包（內裝有國民
    身分證、汽車駕照）後，將之侵占入己。復因庚○○積欠其
    新臺幣（下同）2 萬5,000 元之債務，為令其清償債務，遂
    向庚○○提議以假證件申辦門號後販售得財、或申辦假帳戶
    向銀行貸款之方式清償債務，庚○○同意而謀議既定，其等
    即共同基於行使變造國民身分證、行使變造特種文書、行使
    偽造私文書、意圖為自己不法之所有之犯意聯絡，於98年3
    月間某日，在高雄市左營區○○○路上之超峰快遞，2 人見
    面後，由甲○○提供前揭乙○○之國民身分證、汽車駕照及
    變造費用現金2 萬元，庚○○即將其個人大頭照片連同甲○○所交付前揭物品，寄至臺北市○○路上某超峰快遞予真實
    姓名年籍均不詳之成年男子，而與該名男子共同基於變造國
    民身分證、汽車駕照特種文書之犯意聯絡，委其將庚○○所
    有之照片變造黏貼在乙○○之國民身分證、汽車駕照上，並
    留有庚○○所有之行動電話供聯絡。俟一星期後，一真實姓
    名年籍不詳自稱「張姓」之成年男子，撥打電話予庚○○，
    約其在高雄縣岡山鎮上統聯客運，將變造完成之貼有庚○○
    照片之國民身分證及汽車駕照特種文書交付予庚○○，而以
    此方式變造「乙○○」國民身分證及汽車駕照特種文書各1
    張完成，並於不詳時、地，利用不知情刻印店人員偽刻「乙○○」印章，以此方式偽造「乙○○」印章1 顆，足以生損
    害於戶政機關、監理機關對國民身分證、汽車駕駛執照核發
    、管理之正確性及乙○○之權益。庚○○遂依甲○○指示，
    分別為下列行為：
（一）於附表一（除編號八外）所示時間、地點，庚○○未經乙○○之授權，即冒用其名義，持附表一（除編號八外）所
      示「乙○○」之變造國民身分證、汽車駕照特種文書，向
      附表一（除編號八外）所示公司不知情承辦人員佯稱其係
      乙○○本人，欲申辦行動電話門號等語並交付而行使，亦
      在附表一（除編號八外）所示文書、欄位上，偽簽如附表
      一（除編號八外）所示「乙○○」署名，表示乙○○本人
      申辦門號使用之意思，以此方式各偽造如附表一（除編號
      八外）所示之文書後，持以交付如附表一（除編號八外）
      所示不知情之承辦人員而行使之，使其等陷於錯誤，誤認
      乙○○有申辦門號之意，而核發如附表一（除編號八外）
      所示之行動電話用戶識別卡（下稱SIM 卡）、行動電話、
      筆記型電腦交付庚○○收執，足生損害於乙○○、附表一
      （除編號八外）所示公司之財產、對顧客資料管理、及前
      揭主管機關對於證件管理之正確性。迨庚○○詐得如附表
      一（除編號八外）所示物品後，隨即將SIM 卡丟棄，而其
      他物品，則以行動電話每支1,000 元至2,000 元、筆記型
      電腦每臺2,500 元之代價予以變賣，所得全數交付甲○○
      。
（二）庚○○於98年3 月30日某時許，前往高雄縣路竹鄉○○路
      835 號之彰化商業銀行（下稱彰化銀行）路竹分行，未經
      乙○○之授權，即冒用其名義，持「乙○○」之變造國民
      身分證，向彰化銀行不知情承辦人員訛稱：其係乙○○本
      人，欲開戶等語，並交付而行使，亦在附表一編號八所示
      文書、欄位上，偽簽如附表一編號八所示「乙○○」之署
      名，並持前揭偽造「乙○○」印章，偽蓋「乙○○」印文
      ，表示乙○○本人申辦金融帳戶使用之意思，以此方式偽
      造如附表一編號八所示之文書後，持以交付前揭不知情之
      承辦人員而行使之，使其陷於錯誤，誤認乙○○有申辦金
      融帳戶之意，而核發帳號為00000000000000號之金融存摺
      帳戶1 份，足生損害於乙○○、銀行對於申辦帳戶業務管
      理、及前揭主管機關對於證件管理之正確性。
（三）甲○○與庚○○2 人均可預見依一般社會生活之通常經驗
      ，將帳戶提供不相識之人使用，可能幫助犯罪集團作為不
      法收取他人款項之用及掩飾或隱匿犯罪所得財物，俟庚○○持前揭變造證件申辦帳戶後，遍尋不著藉此辦理貸款之
      管道，而甲○○亦幾番催促未果，竟仍不悖其等本意，另
      共同基於幫助詐欺之不確定故意，於98年5 月某日，在高
      雄縣岡山鎮某處，庚○○即將前揭彰化銀行帳戶存摺、提
      款卡、密碼及印章各1 份，交付與甲○○後，由甲○○於
      98年5 月某日起至同年6 月3 日前之某日，在不詳地點，
      將庚○○前揭所交付之帳戶資料如數交付與真實姓名年籍
      均不詳之成年人，以此方式幫助真實姓名年籍不詳之人及
      其所屬詐欺集團成員使用。嗣該詐騙集團所屬之人取得前
      揭帳戶後，意圖為自己不法所有，基於詐欺取財之犯意，
      於98年6 月1 日某時許，由真實姓名年籍均不詳之詐騙集
      團成年成員打電話給丁○○，向其誆稱：因遭詐騙集團冒
      用名義申設帳戶，需匯款至指定帳戶以證明其清白云云，
      致丁○○陷於錯誤，而依詐欺集團成員之指示，於98年6
      月3 日中午12時32分許匯款10萬元至上開彰化銀行帳戶內
      。嗣因附表一（除編號八外）所示各該電信公司寄發帳單
      予乙○○，經乙○○察覺有異、丁○○亦察覺受騙，均報
      警處理而查獲，並扣得附表二編號一、二變造「乙○○」
      之國民身分證、駕駛執照各1 張，始查悉上情。
二、案經乙○○、遠傳電信股份有限公司（下稱遠傳電信）、臺
    灣大哥大股份有限公司（下稱臺灣大哥大）、威寶電信股份
    有限公司（下稱威寶電信）、亞太電信股份有限公司（下稱
    亞太電信）訴由電信警察隊第三中隊、高雄縣政府警察局湖
    內分局報告臺灣高雄地方法院檢察署檢察官偵查起訴及追加
    起訴。
    理  由
壹、證據能力部分：
    按被告以外之人於審判外之言詞或書面陳述，除法律有規定
    者外，不得作為證據。又被告以外之人於審判外之陳述，雖
    不符前4 條之規定，而經當事人於審判程序同意作為證據，
    法院審酌該言詞陳述或書面陳述作成時之情況，認為適當者
    ，亦得為證據。當事人、代理人或辯護人於法院調查證據時
    ，知有第159 條第1 項不得為證據之情形，而未於言詞辯論
    終結前聲明異議者，視為有前項之同意，刑事訴訟法第159
    條第1 項、第159 條之5 第1 項、第2 項分別定有明文。查
    本案認定事實所引用之卷證資料，除原已符同法第159 條之
    1 至第159 條之4 規定、及法律另有規定等傳聞法則例外規
    定，而得作為證據外，其餘卷證資料，並無證據證明係公務
    員違背法定程序所取得，而檢察官、被告2 人及辯護人於本
    院行準備程序及審理時，均不爭執其證據能力，且本院審酌
    前揭陳述作成時之情況，並無違法取證之瑕疵，亦認以之作
    為證據為適當，是本件有關被告以外之人於審判外之言詞或
    書面陳述等供述證據，依前揭法條意旨，自均得為證據。
貳、實體部分：
一、訊據被告庚○○對於上揭犯行，坦承不諱，而被告甲○○固
    坦認有前揭侵占遺失物犯行，惟矢口否認有何行使變造國民
    身分證、行使變造特種文書、行使偽造私文書、詐欺取財及
    幫助詐欺犯行，辯稱：其未將乙○○之國民身分證、汽車駕
    照交付給被告庚○○，係被告庚○○用電擊棒傷害他後，自
    行拿取，其不知被告庚○○將前揭證件變造後，拿去申辦附
    表所示門號、帳戶，亦未收取販售手機、筆電費用，並未向
    被告庚○○拿取前揭帳戶云云。經查：
（一）上揭事實，業據被告庚○○迭於警詢、偵訊及本院審理時
      坦承不諱（見警卷二第25至27頁；98年度偵字第33580 號
      卷，下稱偵卷一，第51至54 頁 、第116 至119 頁；本院
      審易卷第30頁；本院訴字卷第25至32頁、第52至53頁），
      而被告甲○○亦坦認於前揭時、地，將告訴人乙○○前揭
      證件侵占入己（見偵卷一第45頁、第119 頁），核與告訴
      人乙○○於警詢、偵訊及被害人丁○○於警詢時指述相符
      （見警卷二第7 至8 頁、第43至44頁；偵卷一第16至21頁
      、第116 頁），並據證人即震旦電信臺南小北店店員陳佳
      妗、被告庚○○友人莊峰銘及告訴代理人即遠傳電信專員
      丙○、臺灣大哥大專員己○○、亞太電信專員戊○○於警
      詢時證述在卷（見偵卷一第23至24頁、第27至28頁、第30
      至31頁、第34至35頁、第39頁、第41頁正、反面）。此外
      ，亦有如附表所示申請書17紙、變造身分證、汽車駕照影
      本8 份、變造之身分證、汽車駕照照片影本4 紙、彰化銀
      行存款憑條、個人戶顧客資料卡、變造身分證、彰化銀行
      存摺存款帳號資料及交易明細、告訴人身分證影本各1 紙
      在卷可參（見警卷二第9 頁、第46至48頁、第66頁；偵卷
      一第61至62頁、第64至88頁），並有變造之身分證、汽車
      駕照各1 份扣案足佐，足徵被告甲○○、庚○○前揭自白
      與事實相符，堪信屬實，上揭事實，自堪認定。
（二）而附表一所示證件，既係持「乙○○」遺失之真正國民身
      分證、汽車駕照，換貼被告庚○○照片而成，自均係變造
      無訛。且告訴人既未遺失印章，亦與被告2 人素不相識，
      自不可能授權或交付附表二編號三所示之印章供被告2 人
      使用，則該印章應係被告2 人利用不知情刻印店人員偽刻
      而成甚明。
（三）按共同正犯之成立，祇須具有犯意之聯絡，行為之分擔，
      既不問犯罪動機起於何人，亦不必每一階段犯行，均經參
      與（最高法院34年上字第862 號判例意旨參照）。查被告
      甲○○向被告庚○○提議以假證件申辦門號後販售得財、
      或申辦假帳戶向銀行貸款之方式清償債務，而獲被告庚○○同意，自對被告庚○○前揭行使變造國民身分證、行使
      變造特種文書、行使偽造私文書、詐欺取財犯行，有犯意
      聯絡。況被告甲○○亦提供告訴人遺失之國民身分證、汽
      車駕照與被告庚○○供共同變造證件，以行使變造國民身
      分證、行使變造特種文書及行使偽造私文書，為整個詐欺
      取財中之施用詐術行為，係犯罪分工中所不可或缺，而參
      與前揭構成要件內行為，自對被告庚○○前揭變造、詐騙
      行為均有認識。又被告甲○○並拿取被告庚○○前揭帳戶
      等資料交付與他人等情以觀，足認被告甲○○與庚○○確
      就上揭犯行（除侵占遺失物犯行外）間，有犯意聯絡及行
      為分擔，洵堪認定。
（四）被告甲○○雖以前詞置辯，惟查：
    1.被告甲○○前於警詢稱：其於「98年1 月底某日」上午9
      時許，拾獲告訴人之皮包1 只，內有國民身分證、駕照，
      因當時急著見客戶，就將上述皮包放置在駕駛座旁飲料架
      上，「當日」晚上11時30分許，其開車搭載被告庚○○，
      被告庚○○看到把玩後，表示要告訴人皮包，就將皮包帶
      走云云（見偵卷一第45至46頁），後於本院準備程序時則
      改稱：其撿到乙○○身分證、駕照後，就放在車上旁邊的
      飲料座，之後因為忙一時疏忽，就沒有交給警方。「過後
      」，因其與被告庚○○有債務糾紛，被告庚○○約其說要
      去濱海公路找一個朋友要錢，到達現場後，被告庚○○就
      說其之前打電話到他家，他覺得不高興，就趁其不注意時
      ，拿出一跟電擊棒將其擊昏，並將「其放在皮夾內」的乙○○身分證、駕照拿走等語（見本院審訴卷第22頁），後
      於本院審理時復改稱：其98年1 月份在美術東七街路邊撿
      到。裡面剩下身分證、駕照。撿到之後其就一直放在駕駛
      座放飲料那邊。當天其未帶皮夾等語（見本院訴字卷第51
      、52頁），則被告甲○○所持有告訴人前揭證件，究何時
      交付被告庚○○、是直接將告訴人皮夾置於其車上，抑或
      是將告訴人前揭證件置放在被告甲○○個人皮夾裡？前後
      供述互有齟齬，顯悖常情，自難盡信。
    2.核以被告甲○○於警詢時供稱：98年3 月左右在其朋友處
      簽賭職棒認識被告庚○○等語（見警卷二第33頁），則被
      告甲○○於98年3 月份始認識被告庚○○，又豈能於98年
      1 月份即將撿到內置有前揭證件之皮包交付被告庚○○？
      又國民身分證件、汽車駕照，在一般正當交易市場上，並
      無財產價值，被告庚○○苟欲強取被告甲○○之車上財物
      ，豈會僅單取走前揭證件，而未連同被告甲○○之皮夾一
      同取走？況被告庚○○亦迭於偵訊及本院審理時均明確證
      稱：其第一次看到告訴人前揭證件是在高峰快遞等語（見
      偵卷一第116 頁、本院訴字卷第25、53頁），亦與被告甲○○前揭辯詞相佐，是被告甲○○前揭辯詞，顯違常理，
      啟人疑竇，則被告甲○○縱與被告庚○○於98年3 月間有
      傷害糾紛，並提出高雄榮民總醫院診斷證明書為佐（見本
      院審易卷第35頁），然是否與本件交付告訴人前揭證件有
      關，即有合理可疑。而被告庚○○亦於本院審理時結證稱
      ：該次傷害糾紛已取得被告甲○○原諒，且賠償其6,000
      元等語（見本院訴字卷第26頁），並提出匯款明細影本1
      份在卷可參（見本院訴字卷第59頁），而被告甲○○亦未
      對被告庚○○前揭傷害犯行提出告訴，亦為被告甲○○不
      爭執（見本院訴字卷第52頁），足見被告庚○○前舉已獲
      被告甲○○宥恕，自難認被告庚○○基此有何動機誣陷被
      告甲○○，而為有利被告甲○○之認定。
    3.再酌以被告甲○○於本院審理時之前揭供述，其既於98年
      1 月份即拾獲告訴人前揭證件，且係置放在每日駕駛車輛
      極易瞧見之駕駛座放飲料處，苟被告甲○○果欲歸還告訴
      人，豈會長達近3 個月份時間，均未予以處置，而賦予被
      告庚○○於同年3 月份取走之機會？而前揭國民身分證、
      汽車駕照等證件，皆係日常生活中所必需，苟未及時歸還
      ，遺失者多及時補辦證件以應其需，則其所持有之前揭證
      件即無證明、通行之效，被告甲○○斯時已年屆32歲成年
      人，從其社會經歷以觀，難謂為不知，則被告甲○○長期
      持有他人無證明、通行效用之證件，自難謂無供以其他犯
      罪用之意圖。是被告庚○○前揭指證：係被告甲○○提議
      變造此證件後，申辦門號、帳戶販售之方式，償還其債款
      等語，自有合理依據。況被告甲○○亦於偵訊時供稱：被
      告庚○○欠其25000 元，目前尚欠15000 元等語（見偵卷
      一第119 頁），而被告庚○○於偵訊時亦結證稱：販售如
      附表一所示9 支門號，共獲得1 萬多元，全數交被告甲○○等語（見偵卷一第119 頁），足見被告甲○○確獲得被
      告庚○○清償約1 萬元左右之債款，益徵被告庚○○前揭
      證述之信實。
    4.衡酌被告庚○○已坦承前揭犯行，且與被告甲○○前揭傷
      害糾紛亦獲宥恕，當無甘冒偽證重責攀誣被告甲○○之理
      。又其對本件前揭犯行有關交付證件時間、地點、變造過
      程、偽造文件方式、詐得財物等主要基本事實，迭於偵訊
      及本院審理時供述均一致無牴，亦有告訴人、被害人丁○○、證人陳佳妗、被告庚○○友人莊峰銘及告訴代理人丙○、己○○、戊○○前揭證述相佐，並有前揭客觀事證足
      憑，實屬信而有徵，自堪採信。被告甲○○前揭辯詞，顯
      係臨訟畏罪飾卸之詞，委無足採。
（五）綜上所述，被告甲○○前揭所辯，顯係狡辯卸責之詞，委
      無足採。本件事證明確，被告甲○○、庚○○上揭之犯行
      ，洵堪認定，應依法論科。
二、論罪科刑及沒收部分：
（一）按中華民國國民身分證，係由主管機關核發作為本國人士
      個人身分之證明，屬於品行能力相類證書之一種，固為刑
      法第212 條規定之特種文書；惟於行使偽、變造國民身分
      證部分，戶籍法業於97年5 月28日修正公布，增訂第75條
      第1 項規定：「意圖供冒用身分使用，而偽造、變造國民
      身分證，足以生損害於公眾或他人者，處5 年以下有期徒
      刑、拘役或科或併科新臺幣50萬元以下罰金」；同條第2
      項規定：「行使前項偽造、變造之國民身分證者，亦同。
      」並於同年月30日生效施行，上開規定為刑法第216 條、
      第212 條行使偽造特種文書之特別規定，應優先適用。本
      件被告2 人於98年3 月間變造「乙○○」國民身分證後，
      復於附表一所示時間持該變造之「乙○○」國民身分證前
      往附表一所示電信公司、銀行申辦附表一所示門號、金融
      帳戶，應優先適用特別法之戶籍法第75條第1 項、第2 項
      規定。又按汽車駕駛執照，係關於駕駛資格之特種文書，
      因無該特別法適用之餘地，是被告2 人變造「乙○○」汽
      車駕照並於附表一（除編號8 外）所示時間，持以申辦前
      揭門號而行使部分，自仍應適用刑法第216 條、第212 條
      規定，合先敘明。
（二）按在附表一所示文書偽造「乙○○」署押，係用以表示乙○○本人申辦門號、金融帳戶使用之意思，均不待依習慣
      或特約，單從形式上觀察，即足以知悉其所表示上開用意
      之證明，均屬刑法第210 條所稱之私文書。又按SIM 卡，
      具有通訊使用之價值，電信公司亦常舉行特殊門號之公開
      標售，且在一定條件下具有可轉讓性，具有一定之財產價
      值，另按偽造申請書至金融機構申辦帳戶，申辦所得之帳
      戶或表彰該帳戶資料之存摺，有其個人專屬性，原無何財
      產價值，惟現今犯罪黑市為逃避犯罪追蹤，均以金融帳戶
      、存摺等物，作為財產交易對象，造成事實上所有權之移
      轉，是存摺自亦具有一定之財產價值，自均屬刑法詐欺取
      財罪之「物」。
（三）核被告甲○○事實欄一所示將乙○○遺失之國民身分證、
      汽車駕照據為己有所為，係犯刑法第337 條之侵占遺失物
      罪。
（四）被告甲○○、庚○○2 人事實欄一變造乙○○之國民身分
      證、駕駛執照所為，分別係犯戶籍法第75條第1 項之變造
      國民身分證罪、刑法第212 條之變造特種文書罪；復於事
      實欄一（一）、（二）冒用「乙○○」名義，各持附表一
      所示變造之前揭證件，偽造如附表一所示文書向承辦人員
      提出而行使之所為，係犯刑法第216 條、第210 條之行使
      偽造私文書罪、戶籍法第75條第2 項、第1 項之行使變造
      國民身分證罪、刑法第216 條、第212 條之行使變造特種
      文書罪，並詐得附表一所示門號SIM 卡、行動電話、電腦
      及金融存摺之所為，係犯刑法第339 條第1 項詐欺取財罪
      。再核被告甲○○、庚○○2 人事實欄一（三）所為，均
      係犯刑法第30條第1 項前段、第339 條第1 項幫助詐欺取
      財罪。
（五）被告2 人利用不知情刻印店人員偽刻「乙○○」之印章以
      遂行其犯行，為間接正犯。又被告2 人偽造「乙○○」之
      印章、偽造附表一所示文書上「乙○○」之署名、印文之
      行為，乃偽造各該私文書之階段行為，應為偽造私文書之
      行為所吸收，而變造國民身分證、汽車駕照之特種文書、
      偽造附表一所示私文書之低度行為，復均為行使之高度行
      為所吸收，均不另論罪。被告2 人分別同時偽造「乙○○
      」同一被害人之多件同類文書，其被害法益僅1 個，應僅
      論以1 罪（最高法院73年臺上字第3629號判例參照）。被
      告甲○○與庚○○就上揭犯行（除事實欄一所示侵占遺失
      物、變造身分證、駕照外）間，及被告2 人與張姓男子就
      變造身分證、駕照行為間，各有犯意聯絡及行為分擔，為
      共同正犯。
（六）被告2 人所犯如附表一編號一、二所示2 次，編號三、四
      、五所示3 次之犯行，各係於同日內多次冒用「乙○○」
      名義，持變造之前揭證件，申辦門號而詐取SIM 卡、行動
      電話及電腦，分別於密切接近之時地實施，各行為之獨立
      性極為薄弱，依一般社會健全觀念，在時間差距上，難以
      強行分開，在刑法評價上，應合為包括之一行為予以評價
      。至被告2 人為申辦SIM 卡、金融帳戶，同時向各承辦人
      員行使附表一所示之偽造私文書、行使變造乙○○之國民
      身分證、汽車駕照特種文書而詐取SIM 卡、行動電話、電
      腦及金融帳戶所為，均因行使偽造私文書、變造國民身分
      證、汽車駕照特種文書申辦SIM 卡、金融帳戶之行為本身
      ，即係向承辦人員施用詐術之行為，應屬以一行為，同時
      分別觸犯行使偽造私文書罪、行使變造國民身分證、汽車
      駕照特種文書及詐欺取財罪數罪名，為想像競合犯，各應
      依刑法第55條規定，各從一重之行使偽造私文書罪處斷。
      被告甲○○所犯侵占遺失物、附表一之行使偽造私文書5
      罪（附表一編號一、二及編號三、四、五各論為一罪）、
      幫助詐欺取財罪，共7 罪，而被告庚○○所犯上揭（除侵
      占遺失物罪外）犯行，共6 罪，均犯意各別，行為互殊，
      均應予分論併罰。又被告2 人事實欄一（三）部分為幫助
      犯，均酌依刑法第30條第2 項之規定減輕其刑。
（七）檢察官起訴書雖未引用刑法第216 條、第210 條之行使偽
      造私文書罪，惟於起訴事實欄已明確記載被告2 人行使偽
      造私文書之犯罪事實，且業經檢察官蒞庭時當庭予以補充
      （見本院審訴卷第21頁），本院自應予以審究。至檢察官
      起訴雖認被告2 人另涉犯刑法第339 條第2 項之詐欺得利
      罪，惟未於起訴事實欄記載被告2 人有何詐欺得利之犯罪
      事實，顯係贅載，附此敘明。
（八）爰審酌被告2 人不思以正途牟取所需，變造證件行使，以
      冒名申請行動電話門號、金融帳戶，侵害人數非微，偽變
      造附表一所示文書之數量眾多，影響通訊交易及金融秩序
      ，並將詐得之行動電話、電腦販賣與他人使用，犯罪所得
      約1 萬多元，且將存摺、提款卡、密碼及印章任意交予他
      人，可預見可能幫助犯罪集團作為不法收取他人款項之用
      及掩飾或隱匿犯罪所得財物，造成犯罪偵查困難，致使此
      類犯罪手法層出不窮，助長詐欺犯罪之猖獗、危害交易秩
      序與社會治安，所為實屬不該，被害人丁○○所受損失為
      10萬元，被告2 人均無前科，有臺灣高等法院被告前案紀
      錄表各1 份在卷可參，被告庚○○與被害人丁○○達成和
      解，有和解筆錄1 份在卷可稽（見本院審易卷第39頁），
      已獲其等宥恕，又其犯罪後迭於警詢、偵訊及本院審理時
      坦承犯行，深具悔意，犯後態度良好，惟被告甲○○為主
      嫌，侵占告訴人前揭證件以供被告庚○○為前揭犯行，迄
      今未與告訴人、被害人丁○○及附表一所示被害電信公司
      達成和解，惡性重大，又犯罪後猶製新詞否認犯罪，犯後
      態度不佳等一切情狀，各量處如主文所示之刑，並分別諭
      知易科罰金、易服勞役之折算標準，再定其應執行刑（被
      告甲○○犯侵占遺失物罪部分除外）及諭知易科罰金之折
      算標準，以資儆懲。
（九）末查，被告庚○○前未有故意犯罪受有期徒刑以上宣告之
      紀錄，有臺灣高等法院被告前案紀錄表1 份在卷可憑，素
      行良好，亦與被害人丁○○以10萬元達成和解，獲得其宥
      恕，已如前述，顯有悔改誠意，被告庚○○因一時失慮致
      觸犯本案犯行，並斟酌一切情狀，本院認其經此次偵審之
      教訓，當知所警惕，而無再犯之虞，因認前開對被告宣告
      之刑，以暫不執行為適當，爰宣告緩刑3 年，以勵自新。
（十）沒收部分：
    1.被告2 人偽造如附表一所示之署押、印文及附表二編號三
      所示偽造「乙○○」印章1 顆（未扣案，無證據證明業已
      滅失），不問屬於犯人與否，均應依刑法第219 條之規定
      ，併予宣告沒收。至偽造如附表一所示之私文書（不含印
      文、署押部分）已交付附表一所示電信公司及銀行而行使
      之，已非屬被告2 人所有，爰不宣告沒收之。
    2.被告2 人變造附表二編號一、二所示國民身分證、駕駛執
      照，仍為告訴人所有，尚非被告庚○○所有，不得逕將該
      等證件宣告沒收，惟其上被告庚○○之照片各1 張，均為
      被告2 人所有供犯罪所用之物，均應依刑法第38條第1 項
      第2款 規定宣告沒收。
    3.扣案如附表二編號四所示行動電話1 支，因無證據足認與
      被告2 人所犯本件前揭各罪有直接關聯，爰不諭知沒收。
據上論斷，應依刑事訴訟法第299 條第1 項前段，戶籍法第75條
第2 項、第1 項，刑法第11條前段、第28條、第337 條、第216
條、第210 條、第212 條、第339 條第1 項、第30條第1 項前段
、第2 項、第55條、第41條第1 項前段、第42條第3 項、第51條
第5 、9 、10款、第74條第1 項第1 款、第38條第1 項第2 款、
第219 條，刑法施行法第1 條之1 第1 項、第2 項前段，判決如
主文。
本案經檢察官辛○○到庭執行職務。
中    華    民    國    99    年    8     月    12    日
                  刑事第九庭    審判長法  官   鄭詠仁
                                      法  官   黃沛文
                                      法  官   謝枚霏
附表一：
┌──┬────┬────┬────┬────────┬─────┬──┬─────┬─────────┐
│編號│行為時間│行為地點│獲得財物│   偽造之文件   │偽造之署名│行使│被害人    │主文              │
│    │        │        │        │   名稱及欄位   │印文及數量│變造│          │                  │
│    │        │        │        │                │          │之證│          │                  │
│    │        │        │        │                │          │件  │          │                  │
├──┼────┼────┼────┼────────┼─────┼──┼─────┼─────────┤
│ 一 │98年3 月│亞太電信│SIM 卡1 │A+亞太電信申請書│「乙○○」│「林│亞太電信、│甲○○、庚○○共同│
│    │27日    │路竹中山│張、行動│之「申請人簽章」│之署名2 枚│彥璋│乙○○    │犯行使偽造私文書罪│
│    │        │特約服務│電話1 支│欄、「立同意書人│          │」之│          │，甲○○處有期徒刑│
│    │        │中心    │        │」欄（門號0980-2│          │身分│          │伍月，如易科罰金，│
│    │        │        │        │64820 號，見偵卷│          │證、│          │以新臺幣壹仟元折算│
│    │        │        │        │一第64至65頁）  │          │駕照│          │壹日，庚○○處有期│
│    │        │        │        │                │          │    │          │徒刑肆月，如易科罰│
├──┼────┼────┼────┼────────┼─────┼──┼─────┤金，以新臺幣壹仟元│
│ 二 │98年3 月│遠傳電信│SIM 卡1 │遠傳行動電話/ 第│「乙○○」│同上│遠傳電信、│折算壹日。附表一編│
│    │27日（起│高雄建工│張、行動│三代行動電話服務│之署名2 枚│    │乙○○    │號一、二所示偽造之│
│    │訴書誤載│特約服務│電話1支 │申請書之「申請者│          │    │          │署押，及附表二編號│
│    │為98年3 │中心    │、筆記型│簽名」二欄位（門│          │    │          │一、二所示之物，均│
│    │月29日）│        │電腦1臺 │號0000-00000 0號│          │    │          │沒收。            │
│    │        │        │        │，見偵卷一第67頁│          │    │          │                  │
│    │        │        │        │）              │          │    │          │                  │
├──┼────┼────┼────┼────────┼─────┼──┼─────┼─────────┤
│ 三 │98年3 月│遠傳電信│SIM 卡1 │HCG00ENZYEY3- 高│「乙○○」│同上│同上      │甲○○、庚○○共同│
│    │28日（起│之高雄市│張、行動│用量3G大雙網365-│之署名4 枚│    │          │犯行使偽造私文書罪│
│    │訴書誤載│前鎮一心│電話1 支│雙倍加值190 型手│          │    │          │，甲○○處有期徒刑│
│    │為98年3 │特約服務│        │機方案- 限24個月│          │    │          │陸月，如易科罰金，│
│    │月31日）│中心    │        │第三代行動電話服│          │    │          │以新臺幣壹仟元折算│
│    │        │        │        │務申請書（限制型│          │    │          │壹日，庚○○處有期│
│    │        │        │        │）之「申請人簽名│          │    │          │徒刑伍月，如易科罰│
│    │        │        │        │」欄二欄位、行動│          │    │          │金，以新臺幣壹仟元│
│    │        │        │        │電話業務/ 第三代│          │    │          │折算壹日。附表一編│
│    │        │        │        │行動通信業務服務│          │    │          │號三至五所示偽造之│
│    │        │        │        │契約之「申請者簽│          │    │          │署押，及附表二編號│
│    │        │        │        │名」欄、行動電話│          │    │          │一、二所示之物，均│
│    │        │        │        │號碼可攜服務申請│          │    │          │沒收。            │
│    │        │        │        │書之「申請人簽章│          │    │          │                  │
│    │        │        │        │」欄（門號0955-7│          │    │          │                  │
│    │        │        │        │86109 號，見偵卷│          │    │          │                  │
│    │        │        │        │一第72、73、75頁│          │    │          │                  │
│    │        │        │        │）              │          │    │          │                  │
│    │        │        ├────┼────────┼─────┼──┼─────┤                  │
│    │        │        │SIM 卡1 │HCG00ENZYEY3- 高│「乙○○」│同上│同上      │                  │
│    │        │        │張、行動│用量3G大雙網365-│之署名4 枚│    │          │                  │
│    │        │        │電話1 支│雙倍加值190 型手│          │    │          │                  │
│    │        │        │        │機方案- 限24個月│          │    │          │                  │
│    │        │        │        │第三代行動電話服│          │    │          │                  │
│    │        │        │        │務申請書（限制型│          │    │          │                  │
│    │        │        │        │）之「申請人簽名│          │    │          │                  │
│    │        │        │        │」欄二欄位、行動│          │    │          │                  │
│    │        │        │        │電話業務/ 第三代│          │    │          │                  │
│    │        │        │        │行動通信業務服務│          │    │          │                  │
│    │        │        │        │契約之「申請者簽│          │    │          │                  │
│    │        │        │        │名」欄、行動電話│          │    │          │                  │
│    │        │        │        │號碼可攜服務申請│          │    │          │                  │
│    │        │        │        │書之「申請人簽章│          │    │          │                  │
│    │        │        │        │」欄（門號0955-7│          │    │          │                  │
│    │        │        │        │68620 號，見偵卷│          │    │          │                  │
│    │        │        │        │一第76、77、79頁│          │    │          │                  │
│    │        │        │        │）              │          │    │          │                  │
├──┼────┼────┼────┼────────┼─────┼──┼─────┤                  │
│ 四 │98年3 月│高雄市前│SIM 卡1 │臺灣大哥大行動通│「乙○○」│同上│臺灣大哥大│                  │
│    │28日（起│鎮區一心│張、行動│信網路業務服務申│之署名2 枚│    │、乙○○  │                  │
│    │訴書誤載│二路394 │電話1 支│請書之「申請人簽│          │    │          │                  │
│    │98年3 月│號1 樓之│        │章」欄二欄位（門│          │    │          │                  │
│    │31日）  │臺灣大哥│        │號0000-000000 號│          │    │          │                  │
│    │        │大服務門│        │，見偵卷一第70頁│          │    │          │                  │
│    │        │市      │        │）              │          │    │          │                  │
├──┼────┼────┼────┼────────┼─────┼──┼─────┤                  │
│ 五 │98年3 月│高雄市三│SIM 卡1 │臺灣大哥大申請之│「乙○○」│同上│同上      │                  │
│    │28日（起│民區覺民│張、行動│「申請人簽章」二│之署名2 枚│    │          │                  │
│    │訴書誤載│路197 號│電話1 支│欄位（門號0987-3│          │    │          │                  │
│    │98年4 月│之臺灣大│        │80441 號，見偵卷│          │    │          │                  │
│    │10日）  │大哥大電│        │一第69頁）      │          │    │          │                  │
│    │        │信門市服│        │                │          │    │          │                  │
│    │        │務中心  │        │                │          │    │          │                  │
├──┼────┼────┼────┼────────┼─────┼──┼─────┼─────────┤
│ 六 │98年3 月│遠傳電信│SIM 卡1 │遠傳行動電話/ 第│「乙○○」│同上│遠傳電信、│甲○○、庚○○共同│
│    │29日（起│之鼎山特│張、行動│三代行動電話服務│之署名4 枚│    │乙○○    │犯行使偽造私文書罪│
│    │訴書誤載│約服務中│電話1 支│申請書之「申請者│          │    │          │，甲○○處有期徒刑│
│    │98年3 月│心      │、筆記型│簽名」欄二欄位、│          │    │          │肆月，如易科罰金，│
│    │31日）  │        │電腦1 臺│行動電話號碼可攜│          │    │          │以新臺幣壹仟元折算│
│    │        │        │。      │服務申請書之「申│          │    │          │壹日，庚○○處有期│
│    │        │        │        │請客戶簽章」欄（│          │    │          │徒刑參月，如易科罰│
│    │        │        │        │門號0000-000000 │          │    │          │金，以新臺幣壹仟元│
│    │        │        │        │號，見偵卷一第80│          │    │          │折算壹日。附表一編│
│    │        │        │        │、82頁）        │          │    │          │號六所示偽造之署押│
│    │        │        │        │                │          │    │          │，及附表二編號一、│
│    │        │        │        │                │          │    │          │二所示之物，均沒收│
│    │        │        │        │                │          │    │          │。                │
├──┼────┼────┼────┼────────┼─────┼──┼─────┼─────────┤
│ 七 │98年4月 │臺南市西│SIM 卡1 │威寶電信行動電話│「乙○○」│同上│威寶電信、│甲○○、庚○○共同│
│    │6日     │門路3 段│張、行動│服務申請書之「申│之署名2 枚│    │乙○○    │犯行使偽造私文書罪│
│    │        │125 號1 │電話1 支│請人簽章」欄、暢│          │    │          │，甲○○處有期徒刑│
│    │        │樓震旦通│        │打專案同意書「立│          │    │          │伍月，如易科罰金，│
│    │        │信臺南小│        │同意書人」欄（門│          │    │          │以新臺幣壹仟元折算│
│    │        │北店    │        │號0000-000000 號│          │    │          │壹日，庚○○處有期│
│    │        │        │        │，見偵卷一第83、│          │    │          │徒刑肆月，如易科罰│
│    │        │        │        │84 頁）         │          │    │          │金，以新臺幣壹仟元│
│    │        │        ├────┼────────┼─────┼──┼─────┤折算壹日。附表一編│
│    │        │        │SIM 卡1 │威寶電信行動電話│「乙○○」│同上│同上      │號七所示偽造之署押│
│    │        │        │張、行動│服務申請書之「申│之署名2 枚│    │          │，及附表二編號一、│
│    │        │        │電話1 支│請人簽章」欄、暢│          │    │          │二所示之物，均沒收│
│    │        │        │        │打專案同意書「立│          │    │          │。                │
│    │        │        │        │同意書人」欄（門│          │    │          │                  │
│    │        │        │        │號0000-000000 號│          │    │          │                  │
│    │        │        │        │，見偵卷一第86、│          │    │          │                  │
│    │        │        │        │87 頁）         │          │    │          │                  │
├──┼────┼────┼────┼────────┼─────┼──┼─────┼─────────┤
│ 八 │98年3 月│高雄縣路│帳號為95│個人戶顧客資料卡│「乙○○」│「林│彰化銀行、│甲○○、庚○○共同│
│    │30日某時│竹鄉中山│00000000│之「行動電話」欄│之印文2 枚│彥璋│乙○○    │犯行使偽造私文書罪│
│    │許      │路835 號│8800之金│、「個人戶印鑑卡│、署名1枚 │」之│          │，甲○○處有期徒刑│
│    │        │之彰化銀│融存摺帳│留存印鑑式樣」欄│。        │身分│          │肆月，如易科罰金，│
│    │        │行路竹分│戶1 份  │、「立約人（存戶│          │證  │          │以新臺幣壹仟元折算│
│    │        │行      │        │親簽）」欄（見警│          │    │          │壹日，庚○○處有期│
│    │        │        │        │卷二第46頁）    │          │    │          │徒刑參月，如易科罰│
│    │        │        │        │                │          │    │          │金，以新臺幣壹仟元│
│    │        │        │        │                │          │    │          │折算壹日。附表一編│
│    │        │        │        │                │          │    │          │號八所示偽造之署押│
│    │        │        │        │                │          │    │          │、印文，及附表二編│
│    │        │        │        │                │          │    │          │號一所示之物，均沒│
│    │        │        │        │                │          │    │          │收。              │
└──┴────┴────┴────┴────────┴─────┴──┴─────┴─────────┘
附表二：
 ┌──┬────────┬─────────┐
 │編號│物品名稱        │備註              │
 ├──┼────────┼─────────┤
 │ 一 │扣案變造「乙○○│依刑法第38條第1 項│
 │    │」國民身分證上被│第2 款之規定，宣告│
 │    │告庚○○照片1 張│沒收。            │
 │    │。              │                  │
 ├──┼────────┼─────────┤
 │二  │扣案變造「乙○○│同上              │
 │    │」普通小型車駕駛│                  │
 │    │執照上被告庚○○│                  │
 │    │照片1 張        │                  │
 ├──┼────────┼─────────┤
 │三  │未扣案偽造「林彥│依刑法第219 條之規│
 │    │璋」之印章1 顆  │定，宣告沒收。    │
 ├──┼────────┼─────────┤
 │四  │行動電話1 支（不│無證據證明與被告2 │
 │    │含SIM卡）       │人本件犯行有直接關│
 │    │                │聯，爰不諭知沒收。│
 └──┴────────┴─────────┘
以上正本證明與原本無異。
如不服本判決應於收受送達後10日內向本院提出上訴書狀，並應
敘述具體理由；如未敘述上訴理由者，應於上訴期間屆滿後20日
內向本院補提理由書（均須按他造當事人之人數附繕本）「切勿
逕送上級法院」。
中    華    民    國    99    年    8     月    12    日
                                      書記官   楊馥如
附錄本判決論罪之法條：
戶籍法第 75 條
意圖供冒用身分使用，而偽造、變造國民身分證，足以生損害於
公眾或他人者，處5 年以下有期徒刑、拘役或科或併科新臺幣50
萬元以下罰金。
行使前項偽造、變造之國民身分證者，亦同。
將國民身分證交付他人，以供冒名使用，或冒用身分而使用他人
交付或遺失之國民身分證，足以生損害於公眾或他人者，處3 年
以下有期徒刑、拘役或科或併科新臺幣30萬元以下罰金。
中華民國刑法第210條
（偽造變造私文書罪）
偽造、變造私文書，足以生損害於公眾或他人者，處 5 年以下
有期徒刑。
中華民國刑法第212條
（偽造變造特種文書罪）
偽造、變造護照、旅券、免許證、特許證及關於品行、能力服務
或其他相類之證書、介紹書，足以生損害於公眾或他人者，處 1
年以下有期徒刑、拘役或 3 百元以下罰金。
中華民國刑法第216條
（行使偽造變造或登載不實之文書罪）
行使第 210 條至第 215 條之文書者，依偽造、變造文書或登載
不實事項或使登載不實事項之規定處斷。
中華民國刑法第337條
（侵占遺失物罪）
意圖為自己或第三人不法之所有，而侵占遺失物、漂流物或其他
離本人所持有之物者，處 5 百元以下罰金。
中華民國刑法第339條
（普通詐欺罪）
意圖為自己或第三人不法之所有，以詐術使人將本人或第三人之
物交付者，處 5 年以下有期徒刑、拘役或科或併科 1 千元以下
罰金。
以前項方法得財產上不法之利益或使第三人得之者，亦同。
前二項之未遂犯罰之。
中華民國刑法第30條
（幫助犯及其處罰）
幫助他人實行犯罪行為者，為幫助犯。雖他人不知幫助之情者，
亦同。
幫助犯之處罰，得按正犯之刑減輕之。

司法院資訊處製作；財團法人民間司法改革基金會備份。
